【裁判字號】    99,消債更,50
【裁判日期】    991022
【裁判案由】    更生
【裁判全文】
臺灣桃園地方法院民事裁定            99年度消債更字第50號
聲 請 人
即債務人    甲○○
上列當事人因消費者債務清理事件聲請更生及保全處分，本院裁
定如下：
    主  文
更生及保全處分之聲請均駁回。
聲請費用由聲請人負擔。
    理  由
一、按債務人對於金融機構因消費借貸、自用住宅借款、信用卡
    或現金卡契約而負債務，在聲請更生或清算前，應提出債權
    人清冊，以書面向最大債權金融機構請求協商債務清償方案
    ，並表明共同協商之意旨。債務人與金融機構協商成立者，
    不得聲請更生或清算，但因不可歸責於己之事由，致履行顯
    有重大困難者，不在此限。消費者債務清理條例第151 條第
    1 項、第5 項分別定有明文。是債務清償方案成立後，固由
    債務人按其條件履行，惟需於其後發生情事變更，債務人於
    清償期間收入或收益不如預期，致該方案履行困難甚或履行
    不能，因不可歸責於己，始能聲請更生或清算。此項規定旨
    在避免債務人任意毀諾已成立之協商，濫用更生或清算之裁
    判上債務清理程序，蓋以債務清償方案係經當事人行使程序
    選擇權所為之債務清理契約，債務人應受該成立之協議所拘
    束。債務人既已與金融機構協商成立，如認該協商方案履行
    有其他不適當情形，自仍應再循協商途徑謀求解決。另按聲
    請更生或清算不合程式或不備其他要件者，法院應以裁定駁
    回之，但其情形可以補正者，法院應定期間先命補正，復為
    同條例第8 條所明定。準此，本件債務人聲請更生應符合上
    開要件，若不符合而無從補正者，本院自應駁回其聲請。
二、本件聲請意旨略以：聲請人積欠美商花旗銀行臺北分行等金
    融機構之債務共計新臺幣（下同）1,048,391 元，因有不能
    清償債務之情事，曾於民國97年6 月26日依消費者債務清理
    條例之規定向最大債權銀行美商花旗銀行臺北分行請求協商
    債務清償方案，約定自97年8 月10日起，分180 期，利率8%
    ，每月分期攤還9,910 元，惟因聲請人自協商後之收入減少
    及每月繳納房貸金額過高，致使無能力履約，終至於98年5
    月間毀諾，此顯係因非可歸責於己之事由致履行有重大困難
    ，且其無擔保或無優先權之債務總額未逾1,200 萬元，復未
    經法院裁定開始清算程序或宣告破產，爰請求准予裁定開始
    更生等語。
三、經查：
  (一)聲請人主張其於消費者債務清理條例施行後之97年6 月26日
    ，就積欠各金融機構之無擔保債務，利用金融主管機關協調
    成立之中華民國銀行公會會員辦理消費金融案件無擔保債務
    協商機制，與最大債權銀行美商花旗銀行臺北分行等金融機
    構成立協商，約定自97年8 月10日起，分180 期，利率8%，
    每月分期攤還9,910 元予各債權銀行以清償債務，嗣因聲請
    人未依約履行該協議而於98年5 月間毀諾等情，業據提出前
    置協商機制協議書及前置協商無擔保債務還款分配表暨表決
    結果在卷可稽（參本院卷第31至33頁），並有債權人香港商
    香港上海豐銀行提出陳報狀在卷可核（參本院卷第55頁）
    ，應堪信為真實。
  (二)聲請人復主張嗣因協商後之收入減少及每月繳納房貸金額過
    高，以致無力履行原協商條件云云。惟參聲請人於97及98年
    度總收入均為241,200 元，此有聲請人提出財產及收入狀況
    說明書、96、97年度綜合所得稅各類所得資料、在職證明書
    在卷可核（參本院卷第10、28、29、30頁），平均每月收入
    皆為20,100元（241,200 ÷12），足見聲請人與各金融機構
    債權人達成前開還款協議前後，其每月收入並無明顯變動，
    且聲請人自97年8 月起開始分期還款至98年5 月毀諾為止，
    共計繳納10期，顯見聲請人履行前開還款協議應無困難為是
    。至聲請人雖陳稱其每月另需繳納房貸云云，然觀諸上開財
    產及收入狀況說明書，聲請人於聲請前2 年內必要支出之數
    額、原因及種類欄內並無列舉「房貸費用」，其於履行前開
    還款協議期間是否另需額外負擔房貸費用，已屬可疑；即便
    聲請人確有支出該項費用，然參原聲請人所有不動產之土地
    及建物登記謄本（參本院98年度司執字第41868 號卷第7 至
    10頁），該筆房貸借款債務存續期間係自94年9 月12日至12
    4 年9 月11日，是該房貸於97年6 月間聲請人與各金融機構
    債權人成立協商之際早已存在，衡情其是時理應盱衡、評估
    自身之經濟狀況、家庭收支情形及可否履行協商條件等節後
    ，始行同意協商成立前開還款協議。易言之，縱如聲請人履
    行前開還款協議非其能力所及，其本不應與各金融機構成立
    協商，否則豈有先貿然與各金融機構成立協商，卻於個人主
    、客觀情狀均無任何變化之情況下，又率爾毀諾並主張不可
    歸責於己之理？是此情節應屬可歸責於聲請人自己之事由所
    致，自不得以此為由聲請更生。
  (三)另聲請人雖提出房屋租賃契約書（參本院卷第35頁），欲證
    明其有租屋居住而支出租金費用6,000 元（夏季用電加收1,
    000 元）之必要。但參之上開契約書，其租賃期間係自99年
    1 月1 日起至99年12月31日止，即令因此致使聲請人每月增
    加租金費用負擔屬實，亦屬於98年5 月毀諾後發生之事由，
    此項支出與聲請人斯時是否無力繼續履行原協商條件間並無
    關聯性。此外，聲請人並未再舉出有其他不可歸責於己之原
    因事由供本院審酌，是聲請人既未無法舉證有何新生之具體
    情節，可認其確有不可歸責於己致履行顯有重大困難之事由
    ，聲請人更生之聲請，自屬無據。
四、綜上所述，本件聲請人於協商成立後，難認有何不可歸責於
    己之事由，致履行顯有重大困難，且更生之聲請，係責任財
    產制度下最後之手段，須以聲請人實質上已不能清償者為限
    ，如聲請人尚無不能清償債務或有不能清償之虞，本件更生
    之聲請即不符消費者債務清理條例第3 條所定要件，則其向
    本院聲請更生，應屬聲請更生之要件不備，且上開欠缺又屬
    無從補正，依首揭條文說明之意旨，自應駁回更生之聲請。
    又聲請人更生之聲請既經駁回，則其保全處分之聲請亦已失
    所附麗，應併予駁回。
五、據上論結，本件聲請為無理由，爰依消費者債務清理條例第
    8 條、第15條，民事訴訟法第95條、第78條，裁定如主文。
中    華    民    國    99    年    10    月    22    日
                  民事第一庭    法  官  魏于傑
如對本裁定抗告須於裁定送達後10日內向本院提出抗告狀，並應
繳納抗告費新臺幣1,000 元。
中    華    民    國    99    年    10    月    25    日
                                書記官  黃瓊儀

司法院資訊處製作；財團法人民間司法改革基金會備份。
